臺灣臺中地方法院民事判決　　　　　100年度保險簡上字第2號
上　訴　人　張秀鑾
被　上訴人　國泰人壽保險股份有限公司
法定代理人　熊明河
訴訟代理人　吳光陸律師
　　　　　　廖瑞鍠律師
上列當事人間請求給付保險金事件，上訴人對於中華民國99年11
月10日本院臺中簡易庭99年度中保險簡字第6號第一審判決，提
起上訴，本院合議庭於民國100年6月17日言詞辯論終結，判決如
下：
    主    文
原判決關於駁回上訴人後開第二項之訴部分及訴訟費用之裁判，
均廢棄。
被上訴人應給付上訴人新臺幣貳拾萬元，及自民國九十八年十二
月十六日起至清償日止，按年息百分之十計算之利息。
其餘上訴駁回。
第一、二審訴訟費用由被上訴人負擔十分之九，餘由上訴人負擔
。
　　事實及理由
甲、程序部分：
    按法定代理人死亡或其代理權消滅者，訴訟程序在有法定代
    理人或取得訴訟能力之本人，承受其訴訟以前當然停止；其
    有訴訟代理人時不適用之；另承受訴訟人，於得為承受時，
    應即為承受之聲明；民事訴訟法第170條、第173條、第175
    條第1項分別定有明文。本件被上訴人之法定代理人，於民
    國（下同）100年1月29日由張發得變更為熊明河，有其提出
    之聲明承受訴訟狀及國泰人壽保險股份有限公司97年2月26
    日國壽字第97020504號、100年1月28日國壽字第100010967
    號令影本各1份在卷可稽，經核與前開規定相符，應准其承
    受訴訟，合先敘明。
乙、實體部分：
一、上訴人方面：
  (一)上訴人起訴主張：上訴人之子即被保險人甲○○，現就學於
    臺中市霧峰區桐林國小6年級，於民國（下同）98年8月27日
    因發生意外，從7樓墜落到1樓地面，致傷勢嚴重送醫急救，
    洪女脾臟因遭撞擊撕裂而經手術切除。上訴人為洪女學籍資
    料上所載之法定代理人，其於98年12月間向被上訴人申請給
    付殘廢保險金，聲請項目為「國泰人壽高級中等以下學校學
    生暨幼稚園兒童團體保險契約」（下稱系爭保險契約）保單
    條款第13條第1項之附表1項次6-2-1，大部分切除主要臟器
    者，殘廢等級9，然遭被上訴人以大部分切除主要臟器，並
    不包括脾臟，而拒絕理賠。但脾臟為人體之主要臟器，脾臟
    之功能主要有三，第一是清除衰老的紅血球，第二是產生抗
    體，第三是清除被抗體附著的細菌。脾臟在人體裏擔負重要
    之防衛工作，許多研究均發現，切除脾臟的人，身體抵抗力
    會大大地降低。又依系爭契約附註6-2有記載，其主要臟器
    係指心臟……「等」，而「等」之解釋係指除上述列舉者外
    ，還有包括其他主要臟器，則自應包括脾臟。且系爭契約之
    附註6-1有載明腹部臟器包括有脾臟在內，可見脾臟應為主
    要臟器。再者，上開條款所約定之主要臟器，因為該條款之
    最後有「等」之字樣，再依照有利於被保險人之解釋原則，
    自應將該條款解釋為例示規定，除附註6-2有記載之主要臟
    器外，亦應將未記載之脾臟解釋為主要臟器。因此，脾臟既
    然為主要臟器，本件被保險人甲○○之腹部主要臟器即脾臟
    已被切除，被上訴人卻不理賠，顯係違反系爭保險契約保單
    條款第13條之規定，爰依系爭保險契約保單條款第13條約定
    ，請求被上訴人給付學生團體殘廢保險金等語。並聲明：被
    上訴人應給付上訴人新臺幣（下同）20萬元，及自98年12月
    1日起至清償日止，按年息百分之10計算之利息。
  (二)另於本院補稱：系爭契約附註6-2規定究係採「例示規定」
    抑或「列舉規定」尚有疑義，原審曾分別於99年5月25日、
    99年7月6日函詢行政院金融管理委員會保險局（以下簡稱金
    管會保險局），金管員會保險局前兩次之答覆無法有明確之
    回答。為此原審又於99年8月20日再函詢金管會保險局之意
    見，然遲至99年11月22始獲回函，該函明示：「…惟考量案
    內殘廢程度與保險金給付表註6-2之句末因含有『等』字，
    易生所列之臟器係採『列舉規定』抑或『例示規定』之爭議
    ，可酌予依傷害保險單示範條例第1條第2項約定『如有疑義
    時，以作有利於被保險人的解釋為原則』之方式處理。」等
    語。是以，本件因殘廢程度與保險金給付表註6-2之句末含
    有「等」字易生爭議，則應作有利於被保險人之解釋為原則
    ，故系爭契約附表1項次6-2-1及附註6-2所約定之主要臟器
    應包括脾臟，且系爭契約附註6-2所約定之主要臟器，應屬
    例示規定。
二、被上訴人方面：
  (一)被上訴人於原審辯稱：本件投保期間為98年8月1日起至99年
    7月31日。上訴人雖謂被保險人甲○○腹部之臟器脾臟已切
    除，符合系爭契約附表1項次6-2-1大部分切除主要臟器。惟
    所謂大部分切除主要臟器者之約定，依系爭契約附註6-2之
    明確約定，主要臟器係指心臟、肺臟、食道、胃、肝臟、胰
    臟、小腸及大腸、腎臟、副腎、輸尿管、膀胱及尿道等。脾
    臟未包含在上開約定範圍內。換言之脾臟之切除，乃系爭保
    險不保之事項，非在被上訴人承保之範圍內。且脾臟被切除
    後，對身體之功能無明顯之影響，而可由其他組織完全替代
    其功能，在保險核保之實務上，被保險人之脾臟遭切除是不
    需要加點的，即在保險之精算上，被保險人死亡之風險並未
    因此提高，顯見脾臟並非身體之主要臟器，上訴人請求應屬
    無據。又如謂被上訴人遲延給付殘廢保險金，依保險法第34
    條，遲延利息應自98年12月16日起算，非自98年12月1日起
    算等語，資為抗辯。並聲明：1.上訴人之訴駁回。2.如受不
    利判決，被上訴人願提供國泰世華商業銀行可轉讓定期存單
    或臺灣銀行支票或等值現金擔保請准宣告免為假執行。
  (二)另於本院補稱：
    1.依於95年10月1日實施之「傷害保險單示範條款」修正條
      款，對註6-2「主要臟器」之修正意旨，係採列舉規定，
      非例示規定，此有中華民國人壽保險商業同業公會99年8
      月5日壽會本字第99083614號函及行政院金融監督管理委
      員會保險局99年11月22日保局（品）字第9902174601號函
      可考。而中文「等」字之用法，如置於列舉的名詞之後，
      係表煞尾（即結束之意），系爭保險契約附表1「殘廢程
      度與保險金給付表」6-2-1項次「大部切除主要臟器者」
      ，依註6之6-2規定:「主要臟器係指心臟、肺臟、食道、
      胃、肝臟、胰臟、小腸及大腸、腎臟、副腎、輸尿管、膀
      胱及尿道等」，既係列舉規定，非例示規定，則未列舉在
      內之器官，自不應再用擴大解釋之方法，將其他未列舉在
      內之器官也視為主要臟器，否則與修正意指所採之「列舉
      規定」有違。
    2.再者，高級中學以下學校學生暨幼稚園學生團體保險保單
      條款第1條第2項雖有同保險法第54條第2項之規定，惟系
      爭契約「註6-1」對「胸腹部臟器」，約明係指：「(1)胸
      部臟器，包括心臟、心囊、主動脈、氣管及支氣管、肺臟
      、胸膜、食道等。(2)腹部臟器，包括胃、肝臟、膽囊、胰
      臟、小腸及大腸、腸間膜及脾臟等。(3)泌尿器、包括腎臟
      、副腎、輸尿管、膀脫及尿道等。(4)生殖器，包括內生殖
      器及外生殖器等」，其範圍較廣，而「註6-2」對「大部
      分切除主要臟器者」之「主要臟器」約定係指：「心臟、
      肺臟、食道、胃、肝臟、胰臟、小腸及大腸、腎臟、副腎
      、輸尿管、膀胱及尿道等」，範圍較窄，二者所列器官項
      目亦非完全相同、重疊，文義規範相當明確。益見雖屬胸
      腹部臟器，但如果未列在系爭契約「註6-2」之器官項目
      內，即非屬「主要臟器」，未明列之臟器係有意排除之。
      脾臟既未明列在系爭契約註6-2內，即係有意排除之，契
      約規定之文義已甚為明確，並無文義有不明確或有疑義之
      情事，自不應適用前揭規定作有利於被保險人之解釋。
    3.退言之，縱契約規定有疑義，須另作解釋，然關於不明確
      條款之解釋，不得純就被保險人個人之利益而一律適用疑
      義利益歸諸被保險人原則，仍應顧及危險共同團體之概念
      及保險之真諦，參酌契約之目的依誠實信用原則解釋之。
      即疑義利益歸諸被保險人之原則之適用仍有其限制。是脾
      臟被切除後，對身體的功能並無明顯的影響，已於原審詳
      述，顯見脾臟並非身體之主要臟器，故縱認法院認系爭契
      約註6-2規定仍有疑義，而對「主要臟器」之範圍須另作
      解釋，然脾臟亦非可認為屬「主要臟器」。
三、原審對於上訴人之請求，判決上訴人敗訴，上訴人對於原審
    判決全部不服，提起上訴，並聲明：1.原判決廢棄。2.被上
    訴人應給付上訴人20萬元，及自98年12月1日起至清償日止
    ，按年息百分之十計算之利息。被上訴人則聲明：駁回上訴
    。
四、本件兩造間不爭執之事項：
  (一)被保險人甲○○於98年8月27日發生意外時係就學於臺中縣
    霧峰鄉塗城國小6年級（98年10月2日轉校至桐林國小），當
    日其從7樓墜落到1樓地面，傷勢嚴重送醫急救，脾臟因遭撞
    擊撕裂而手術切除。上訴人於98年12月間向被上訴人申請給
    付殘廢保險金，聲請項目為系爭保險契約保單條款之附表1
    項次6-2-1，大部分切除主要臟器，殘廢等級9。
  (二)上訴人提出之中國醫藥大學附設醫院診斷書影本、國泰人壽
    98學年度學生團體保險作業手冊影本各1份、國泰人壽保險
    高級中等以下學校學生暨幼稚園兒童團體保險單條款影本、
    理賠申請書、塗城國民小學學生學籍紀錄表影本各1份。
五、本件兩造間爭執之所在厥為：系爭契約附表1項次6-2-1及附
    註6所約定之主要臟器是否包括脾臟？又系爭契約附註6-2所
    約定之主要臟器，究屬列舉規定或例示規定？茲說明如下：
  (一)按近代私法承認個人有獨立平等的人格，得以自由意思形成
    其私法上權利義務之關係，此即所謂「私法自治」。私法自
    治原則表現在各種制度之上，例如所有權自由、遺囑自由等
    ，其中最重要者乃契約自由，亦即當事人得依據意思之合致
    締結契約而取得權利負擔義務，除非當事人之自由平等以及
    由此產生之自由競爭與機會均等可能受到壓迫，而不足以確
    保契約內容之妥當性，須由國家另定相關法律對契約自由原
    則加以限制，例如規定對保險契約之解釋如有疑義時，以作
    有利於被保險人之解釋為原則(保險法第54條第2項)，制定
    消費者保護法以保護消費者權益，制定勞動基準法以保護居
    於經濟弱者之勞工等；否則，契約締結與否、與何人締結、
    其內容如何等，均由當事人自由約定。故本件上訴人得否依
    系爭保險契約請求被上訴人給付殘廢保險金，首應探究者為
    兩造間所訂立之保險契約究竟如何約定，合先敘明。
  (二)經查，被上訴人於本院陳稱於95年10月1日實施之「傷害保
    險單示範條款」修正條款，對註6-2「主要臟器」之修正意
    旨，係採列舉規定，非例示規定，並以中華民國人壽保險商
    業同業公會99年8月5日壽會本字第99083614號函及行政院金
    融監督管理委員會保險局99年11月22日保局（品）字第9902
    174601號函各1紙在卷以佐其說。惟查前開中華民國人壽保
    險商業同業公會函文及行政院金融監督管理委員會保險局之
    函文，僅係商業同業公會及行政機關之研究意見，其見解並
    無拘束法院判斷之效力，其次，該同業公會函載明「…屬於
    列舉而非例示規定，應甚明確。至為減少日後條款解釋之誤
    解，或可考慮刪除前開附註句末之『等』字，以杜爭議。」
    、該金管會保險局函記載「…經查其修正意旨似係採『列舉
    規定』。惟考量案內殘廢程度與保險金給付表註6-2之句末
    因含有『等』字，易生所列之臟器係採『列舉規定』抑或是
    『例示規定』之爭議，可酌予依傷害保險單示範條款第1條
    第2項約定，『如有疑義時，以作有利於被保險人的解釋為
    原則』之方式處理。」等語，足見前開二機構就系爭契約附
    表1項次6-2-1及附註6所約定之主要臟器是否包括脾臟？仍
    認為易生誤解或爭議，即屬契約條款有疑義，則自有解釋之
    必要，是被上訴人辯稱契約條款已甚明確而無需解釋云云，
    自不足採。又按保險契約之解釋，應探求契約當事人之真意
    ，不得拘泥於所用之文字；如有疑義時，以作有利於被保險
    人之解釋為原則；又定型化契約條款如有疑義時，應為有利
    於消費者之解釋，保險法第54條第2項、消費者保護法第11
    條第2項分別定有明文。本件之系爭保險既係被上訴人為預
    定與不特定多數消費者訂立同類契約之用，所提出預先擬定
    之契約條款，此為被上訴人所不爭執，其屬於消費者保護法
    第2條第7款規定之定型化契約無疑。故系爭保險契約附表1
    「殘廢程度與保險金給付表」註6-2之句末因含有「等」字
    ，而易生所列之臟器究係採「列舉規定」抑或「例示規定」
    之爭議，自應作有利於居於被保險人以及消費者地位之上訴
    人而為解釋。
  (三)另查，系爭契約保單條款第17條、第18條分別明定除外責任
    ，即被上訴人不負給付保險金責任之事項，被上訴人如確認
    其所主張脾臟切除手術係除外不保事項，本可明確表示，其
    竟捨此不為，復以被上訴人僅係投標廠商，無權更改契約條
    款云云置辯，均難以採酌。
  (四)又查脾臟除有主要血管清淨功能：(1)將血液內生性的抗原移
    除（免疫功能），及(2)將老化或受損的紅血球移轉並摧毀外
    ，另為人類幼兒時期之造血器官，在人體造血功能隨成長過
    程轉由骨髓取代前，脾臟對幼兒有其不可取代之重要性。本
    件被保險人甲○○，於98年8月27日發生意外時係國小6年級
    學生，正值身體發育之年齡，脾臟大部分切除，對其之影響
    ，自不可與一般成年人等同視之，縱認在保險核保之實務上
    ，被保險人之脾臟切除無需加點，即被保險人死亡之風險並
    未因此提高，然此僅針對死亡風險之評估，且本件上訴人所
    請求者為殘廢理賠而非死亡理賠，自不得遽認脾臟對幼童而
    言非屬重要臟器，即主要臟器。故而，系爭保險契約附表1
    「殘廢程度保險金給付表」項次6-2-1「大部分切除主要臟
    器者」之註6-2「大部分切除主要臟器者之主要臟器係指心
    臟、肺臟、食道、胃、肝臟、胰臟、小腸及大腸、腎臟、副
    腎、輸尿管、膀胱及尿道等」，其所列之主要臟器，在文字
    上雖未列脾臟，然在條款規定不明之情況下，並考量本件被
    保險人係甲○○為未成年人，且傷害保險之目的，係在以保
    險之方式排除或降低被保險人意外傷害事故所生之風險，在
    不增加保險人風險，導致保險人無從評估風險發生率及保險
    費率之情況下，本諸保險之本質及機能為探求，倘有疑義時
    ，自應為有利於被保險人之解釋。被上訴人另辯稱脾臟被切
    除後，對身體功能並無明顯影響，進而推認脾臟非主要臟器
    云云，尚嫌率斷，自難採信。是以，本件系爭保險契約附表
    1「殘廢程度保險金給付表」項次6-2-1「大部分切除主要臟
    器者」之註6-2「主要臟器者」解釋上應將脾臟列為主要臟
    器為妥。
六、綜上所述，本件保險契約所約定之保險事故已經發生，上訴
    人依據與被上訴人訂立之學生團體保險，請求被上訴人依系
    爭保險契約保單條款第13條第1項之附表1「殘廢程度與保險
    金給付表」項次6-2-1「大部分切除主要臟器」，殘廢等級9
    ，給付保險金20萬元，洵屬正當，應予准許。又上訴人請求
    被上訴人自98年12月1日起至清償日止，按年息百分之10計
    算遲延利息部分，依系爭保險契約保險單條款第19條第2項
    約定，被上訴人負有給付保險金之義務係自「收齊文件後15
    日內給付之」，逾期按年利1分加計利息給付，而上訴人係
    於98年11月30日向被上訴人交付學生團體保險理賠申請書聲
    請理賠，此為被上訴人於原審99 年3月16日民事答辯狀所自
    承在卷，亦有國泰人壽保險股份有限公司學生團體保險理賠
    申請書影本附卷可參，則上揭15日應計算至98年12月15日為
    止，故被上訴人應自98年12月16日起始負遲延責任。從而上
    訴人逾此日期請求遲延利息部分，於法不合，應予駁回。原
    審就上開應予准許部分，所為上訴人敗訴之判決，尚有未洽
    ，上訴論旨指摘原判決此部分不當，求予廢棄改判，為有理
    由，爰由本院予以廢棄改判如主文第2項所示。至於上開不
    應准許部分，原審為上訴人敗訴之判決，核無違誤，應予以
    維持，上訴論旨指摘原判決該部分不當，求予廢棄改判，則
    無理由，應予駁回。
七、本件事證已臻明確，兩造其餘攻擊防禦方法及舉證，核與判
    決結果無影響，爰不逐一論述，併予敘明。
八、據上論結，本件上訴為一部有理由，一部無理由，依民事訴
    訟法第436條之1第3項、第450條、第449條第1項、第79 條
    ，判決如主文。
中　　華　　民　　國　 100　　年　　6 　　月　　30　　日
                  民事第四庭    審判長法  官　楊國精
                                      法  官　王永春
                                      法  官　夏一
上正本證明與原本無異。
不得上訴
中　　華　　民　　國　 100　　年　　6 　　月　　30　　日
                                      書記官　林玉門
